【裁判字號】    97,台上,6063
【裁判日期】    971127
【裁判案由】    違反貪污治罪條例等罪
【裁判全文】
最高法院刑事判決            九十七年度台上字第六０六三號
上  訴  人  丙○○
                    號
            甲○○
上 列一 人
選任辯護人  謝志嘉律師
上  訴  人  乙○○
上列上訴人等因違反貪污治罪條例等罪案件，不服台灣高等法院
花蓮分院中華民國九十七年八月六日第二審更審判決（九十七年
度上更(一)字第八號，起訴案號：台灣台東地方法院檢察署九十二
年度偵字第一五五七號），提起上訴，本院判決如下：
    主  文
原判決關於甲○○、乙○○部分撤銷，發回台灣高等法院花蓮分
院。
其他上訴駁回。
    理  由
一發回部分：
本件原判決認定上訴人甲○○、乙○○與經台灣台東地方法院判
決免刑確定之劉傳能於民國九十一年七月二十七日、二十八日左
右，共同基於犯意聯絡，在甲○○台東縣長濱鄉長濱村長濱二五
五號住處議定：由劉傳能出新台幣（下同）六萬元、甲○○出四
萬元，共同擬以十萬元交乙○○將持往長濱分駐所行賄。嗣因劉
傳能認已先行交付二萬元予丙○○及於滿月酒當日為王正義借款
一萬元，乃改變主意僅願支付三萬元賄款，而甲○○亦僅願支付
與劉傳能相同之數額，劉傳能、甲○○遂各自交付一萬元予乙○
○，由乙○○於同年八月下旬某星期假日下午，在台東縣長濱鄉
長濱村城子埔八之二號住處內，將劉傳能、甲○○行賄之意轉告
范振榮，並擬將六萬元之賄賂交予范振榮，惟為范振榮當場拒絕
等情。因而撤銷第一審關於甲○○、乙○○部分之判決，改判論
處甲○○、乙○○共同對於依據法令從事公務之人員，關於違背
職務之行為，行求賄賂罪刑，固非無見。
惟查：(一)、科刑之判決書，對於犯罪事實必須詳加認定，而後於
理由內明其認定犯罪事實所憑之證據及認定之理由，方足以資
論罪科刑。又貪污治罪條例第十一條第一項之行賄罪，係以對於
同條例第二條之公務員，關於違背職務之行為，行求期約或交付
賄賂，或其他不正利益者，為其犯罪構成要件。原判決論處甲○
○、乙○○共同對於公務員即范振榮關於違背職務之行為，行求
賄賂罪刑，然原判決事實欄並未明確認定記載「范振榮」是否係
公務員，是否為長濱分駐所警員，理由欄亦未說明認定「范振榮
」為公務員，及係長濱分駐所警員所憑之證據及認定之理由，致
事實有欠明瞭，理由亦有欠完備，難謂適法。(二)、原判決事實欄
就甲○○為何向長濱分駐所員警行賄，是否關於違背職務之行為
行賄，並未明確記載，已有未合。又原判決理由欄謂劉傳能之所
以找上甲○○共同行賄長濱分駐所警員，乃為防範甲○○舉發其
在長濱漁港盜採砂石之犯行（見原判決第十頁最後二行），然劉
傳能如係為防範甲○○舉發其盜採砂石之犯行，為何不以贈送財
物或攀談交情請託勿檢舉之方式為之，而以邀共同行賄之方式為
之，原判決未予明，亦欠妥適。(三)、原判決理由欄四、(二)、2.
以甲○○所經營之宏達砂石行出貨簿記載：九十年八月十日載運
二七．四噸、九月十三日載運二五．九八噸、十月十五日載運二
五．八四噸、十一月十三日載運二五．四二噸、十一月十五日載
運二五．二六噸、十一月二十三日載運二五．一噸、十一月二十
五日載運二五．０六噸等超載情事，因認甲○○所辯伊之砂石車
有牌照且不會違規，無庸與劉傳能合作行賄長濱分駐所員警等語
，並不可採等由。惟上開載運之砂石數量，究係當天該砂石行大
貨車多輛或多次載運之砂石之總噸數，抑係所謂「經常超載行駛
」之違規載運數量，原審並未進一步詳查釐清，即遽為不利甲○
○之認定，自有調查未盡之違法。甲○○、乙○○上訴意旨指摘
原判決上開部分違背法令，尚非全無理由，應認仍有發回更審之
原因。
二上訴駁回部分：
(一)、收受賄賂部分：
按刑事訴訟法第三百七十七條規定，上訴於第三審法院，非以判
決違背法令為理由，不得為之。是提起第三審上訴，應以原判決
違背法令為理由，係屬法定要件。如果上訴理由書狀並未依據卷
內訴訟資料，具體指摘原判決不適用何種法則或如何適用不當，
或所指摘原判決違法情事，顯與法律規定得為第三審上訴理由之
違法情形，不相適合時，均應認其上訴為違背法律上之程式，予
以駁回。本件上訴人丙○○上訴意旨略稱：(一)、證人劉傳能於原
審審理中證稱：伊拿二萬元給丙○○時，尚未與乙○○商量送錢
給長濱分駐所之事等語，足見劉傳能借二萬元予丙○○時，並無
行賄之意。劉傳能於九十一年十一月二十六日於法務部調查局東
部地區機動工作組（下稱東機組）詢問時證稱：劉錦順女兒滿月
宴客時，劉錦順告知長濱分駐所員警小郭（即丙○○）要向伊借
二萬元，另一綽號「軟絲仔」之員警亦開口向伊借一萬元，伊均
答應，第二天伊將二萬元交給劉錦順後即離開，當時丙○○亦在
場等語。然若劉傳能有交款予丙○○之事，為何不當場交給丙○
○，而請劉錦順轉交，況九十一年七月二十六日下午十三時起至
十八時止，丙○○在分駐所內值班，不可能外出至長濱國小前取
款，足見劉傳能所述請劉錦順轉交二萬元予丙○○之供述，有違
經驗法則。又依劉傳能於九十一年十一月二十六日在東機組之供
述，劉傳能交給劉錦順轉交丙○○之二萬元係借款，借款二、三
天後，劉傳能、甲○○等人始起意行賄，劉傳能卻欲將此借款抵
充其欲出資之賄款，其不利丙○○之供詞，為不可採。(二)、劉傳
能於九十一年十二月二日東機組詢問及原審審理時，均證稱：劉
錦順沒有通報丙○○告知之路檢消息等語，從而，縱令丙○○有
洩漏路檢之時間，亦與劉傳能交付二萬元無關，該二萬元並非賄
賂，原判決逕認丙○○有收受賄賂犯行，有認事不依卷證及判決
理由不備之違法。(三)、乙○○、劉傳能於九十一年十二月四日對
質時，劉傳能竟稱是乙○○提出要以十萬元行賄長濱分駐所警員
云云，然乙○○並無經營砂石業，警員取締與否，與乙○○無關
，可見劉傳能所言之可信性甚低。劉傳能於九十一年十一月二十
六日與九十一年十二月四日之供述相較，前者之供述內容甚詳，
且較接近案發時間，依案重初供原則，自較可信。又依原判決事
實欄所載，九十一年七月十五日之商議，既僅係劉傳能向乙○○
表示欲與甲○○共同出資向長濱分駐所員警行賄，劉錦順並未參
與，不知劉傳能之行賄意思，則劉錦順如何能於九十一年七月二
十五日晚間暗示劉傳能向丙○○行賄，且劉傳能於九十一年十一
月二十六日東機組詢問時已證稱劉錦順當時未暗示向劉錦順行賄
等語，原判決就上開劉傳能所為有利於丙○○之證言，未說明不
可採之理由，遽認丙○○犯罪，有認事與卷證不符及判決理由不
備之違法等語。
惟查證據之取捨、證據證明力之判斷，以及事實有無之認定，屬
事實審法院之職權，苟其取捨判斷與認定，並不違背論理法則及
經驗法則，即不容任意指為違法，而執為適法之第三審上訴理由
。本件原審認定上訴人丙○○有原判決所載之犯行，係以丙○○
確有收受劉傳能託劉錦順轉交之二萬元現款之事實，已據劉傳能
於第一審及原審審理時、劉錦順於東機組、偵查及第一審審理時
供證無訛，並有劉錦順之自白書在卷可憑。劉傳能、劉錦順於東
機組詢問時一致供證：二萬元交付丙○○後，劉傳能之砂石車出
車時，均會透過劉錦順詢問丙○○關於警方路檢之時間、地點，
以躲避取締等語；劉錦順於偵查中自承：在交付二萬元時，有表
明係劉傳能所給等語；而劉傳能之砂石車並無牌照且常超載行駛
，曾於九十一年五月至七月間為丙○○及另一警員張佑臣取締，
有取締之照片在卷可憑，且為劉傳能所供認；在劉傳能交付二萬
元後，即未再被取締，亦經劉傳能及受僱於劉傳能之砂石車司機
劉光福於第一審結證在卷，足見系爭二萬元，係劉傳能交付之賄
款，丙○○收受賄款後，有洩漏警方路檢之時間、地點等國防以
外之秘密之違背職務之行為。丙○○於九十三年二月二十五日偵
查時亦坦承犯罪（其供稱：「願意（認罪），我取締砂石車時的
確有犯錯，另外也收了由劉錦順轉收的二萬元，我也知道之前的
行為有錯，請檢察官從輕處理。」等語）。綜上事證，丙○○上
開犯行，足堪認定。並以核丙○○上開收受賄賂犯行，係犯貪污
治罪條例第四條第一項第五款、第七條之違背職務收賄罪，於法
定刑內依同條例第十二條第一項規定量處有期徒刑六年，褫奪公
權六年，再依中華民國九十六年罪犯減刑條例規定減為有期徒刑
三年，褫奪公權三年。所得財物二萬元應予追繳，並沒收之，如
全部或一部無法追繳時，以其財產抵償之。並指駁、說明丙○○
事後翻異前詞，或辯稱：未曾收受劉錦順交付之二萬元云云，或
辯稱：二萬元是劉錦順所還之借款云云；劉錦順或改稱：系爭二
萬元係伊向劉傳能借用以償還之前向丙○○之借款云云，或改稱
：二萬元係互助會會款云云，劉傳能於偵查中所稱：劉錦順告知
丙○○要借二萬元，乃將二萬元交劉錦順轉交云云，與前揭事證
不符，均不足採信之理由。已詳其所憑證據及認定之理由，所
為論斷，均有卷存證據資料可資覆按。丙○○上訴意旨雖指摘原
判決違法，惟依劉錦順、劉傳能之供述，與丙○○熟識者為劉錦
順，則劉傳能行賄時，將二萬元賄款交由與丙○○熟識且提議行
賄之劉錦順轉交丙○○，並無違常情，丙○○上訴意旨執此劉傳
能未直接將二萬元交予丙○○之事實，謂有違常情云云，指摘原
判決之認事違背經驗法則，並非合法之上訴理由。劉錦順既知悉
劉傳能有盜採砂石及以無車牌之砂石車載運砂石之違法行為，又
知悉丙○○正缺錢，乃主動暗示劉傳能行賄丙○○，以躲避被取
締，亦無違常情，其主動暗示劉傳能行賄，並不以知悉劉傳能原
即有意向長濱分駐所警員行賄為必要，丙○○上訴意旨謂劉錦順
之主動提議行賄，有違常情云云，亦非適法之上訴理由。至於其
他上訴意旨均係就原審已調查及依憑證據所為採證認事職權之合
法行使，以及原判決已論列說明之事項，依憑己見任意指摘為違
法，並重為事實之爭執，否認犯罪，殊與法律規定得為第三審上
訴理由之違法情形不相適合。衡以前開說明，此部分之上訴為違
背法律上之程式，應予駁回。
二洩漏國防以外之秘密罪部分：
按刑事訴訟法第三百七十六條所列各罪之案件，經第二審判決者
，不得上訴於第三審法院，法有明定。本件上訴人丙○○所犯刑
法第一百三十二條第一項洩漏國防以外秘密罪部分，核屬刑事訴
訟法第三百七十六條第一款之案件，依首開說明，既經第二審判
決，自不得上訴於第三審法院。縱此部分與收受賄賂罪部分有方
法結果之牽連關係，屬於修正前刑法之牽連犯，為裁判上一罪，
但收受賄賂罪部分之上訴為不合法，本院應從程序上予以駁回，
而無從為實體上判決，對於輕罪部分之此部分，亦無從適用審判
不可分原則，為實體上審判，上訴人竟復提起上訴，顯為法所不
許，應予駁回。
據上論結，應依刑事訴訟法第三百九十七條、第四百零一條、第
三百九十五條前段，判決如主文。
中    華    民    國  九十七  年   十一   月  二十七  日
                      最高法院刑事第五庭
                          審判長法官  陳  正  庸
                                法官  賴  忠  星
                                法官  林  秀  夫
                                法官  宋      祺
                                法官  陳  祐  治
      本件正本證明與原本無異
                                      書  記  官
中    華    民    國  九十七  年   十二   月    五    日
                                                      Ｑ


司法院資訊處製作；財團法人民間司法改革基金會備份。
